臺灣士林地方法院民事判決　　　　　　 95年度簡上字第150號
上　訴　人　財政部國有財產局臺灣北區辦事處
法定代理人　丙○○
訴訟代理人　龔維智律師
複 代理 人　甲○○
　　　　　　　　　　　　2
被 上訴 人　丁○○
　　　　　　　　　　　　4樓
訴訟代理人　辛○○
被 上訴 人　壬○○（即謝潘美月之承受訴訟人）
　　　　　　戊○○（即謝潘美月之承受訴訟人）
　　　　　　丑○○（即謝潘美月之承受訴訟人）
　　　　　　己○○（即謝潘美月之承受訴訟人）
　　　　　　　　　　　　樓
　　　　　　寅○○（即謝潘美月之承受訴訟人）
兼上5人共同
訴訟代理人　子○○
　　　　　　　　　　　　樓
被上訴人　　庚○○（即謝春雄之承受訴訟人）
　　　　　　癸○○（即謝春雄之承受訴訟人）
上2人共同
訴訟代理人　乙○○
上列當事人間給付土地補償金事件，上訴人對於中華民國95年6
月30日本院士林簡易庭94年度士簡字第1138號第一審判決提起上
訴，本院於民國96年7月24日言詞辯論終結，判決如下：
    主  文
上訴駁回。
第二審訴訟費用由上訴人負擔。
    事實及理由
壹、程序方面：
一、本件訴訟繫屬中，原被上訴人謝春雄、謝潘美月分別於民國
    95年4月13日、95年10月24日死亡。謝春雄之繼承人為庚○○、癸○○（下稱庚○○等2人），謝潘美月之繼承人則為
    壬○○、戊○○、丑○○、子○○、己○○、寅○○（下稱
    壬○○等6人），有謝春雄、謝潘美月之除戶謄本、繼承系
    統表及上述各繼承人之戶籍謄本在卷可稽。嗣由上訴人先後
    於95年12月1日、95年12月20日具狀聲明由上述繼承人各自
    承受訴訟，自屬合法，合先敘明。
二、上訴人聲明上訴時，求為廢棄原審判決部分，原係聲明請求
    ：(一)被上訴人謝春雄、謝潘美月、丁○○應給付上訴人14萬
    7,307元及自支付命令送達之日起至清償日止，按年息百分
    之5計算之利息。(二)被上訴人謝春雄應給付上訴人13萬9,814
    元及自支付命令送達之日起至清償日止，按年息百分之5計
    算之利息。(三)被上訴人謝春雄、謝潘美月、丁○○應給付上
    訴人自94年7月1日起，至返還坐落臺北市○○區○○段5小
    段469、469-1地號土地（以下以系爭地號簡稱）如附圖C部
    分（面積74.88平方公尺）予全體共有人之日止，依附表一
    之計算方式，按月給付上訴人土地使用補償金。(四)被上訴人
    謝春雄應給付上訴人自94年7月1日起，至返還坐落系爭469
   、469-1地號土地如附圖所示E部分（面積37.92平方公尺）予
    全體共有人之日止，依附表一之計算方式，按月給付上訴人
    土地使用補償金（見聲明上訴狀所載）。嗣因原被上訴人謝
    春雄、謝潘美月於訴訟繫屬中先後死亡，渠2 人之繼承人就
    本件上訴人主張無權占有上述土地之房屋，復分別協議分割
    ，處分權各分歸繼承人癸○○、壬○○（詳見下列不爭執事
    項(三)所載），上訴人乃將被上訴人丁○○與謝春雄、謝潘美
    月應各負給付義務部分分別計算，就謝春雄、謝潘美月部分
    ，再依渠2 人死亡時間，及繼承人就遺產協議分割之結果，
    分別應繼承負連帶給付義務，或歸繼承人癸○○、壬○○單
    獨給付部分，予以分項各自聲明。核仍屬同一之訴，僅為聲
    明之更正，亦屬合法，併予敘明。
貳、實體方面
一、上訴人起訴主張：系爭469 、469-1 、469-2 地號土地（下
    稱系爭3 筆土地），均為國、私共有土地，國有應有部分6
    分之1 。被上訴人丁○○（下稱丁○○）與庚○○等2 人之
    被繼承人謝春雄、壬○○等6 人之被繼承人謝潘美月（以下
    均以被繼承人簡稱）共有之門牌號碼臺北市○○區○○街1
    段219 號房屋（下稱219 號房屋），及謝春雄單獨所有門牌
    號碼同上立農街1 段219-2 號房屋（下稱219-2 號房屋），
    均未經土地共有人協議，即分別無權占用系爭469 、469-1
    地號土地如附圖所示C部分（面積74.88平方公尺）、E部分
   （ 面積37.92 平方公尺）。另謝春雄復無權占有系爭469-1
    、469-2 地號土地如附圖所示B 部分（面積31.69 平方公尺
    ），用以種菜及搭建機車棚架。伊為上述3 筆土地，國有應
    有部分之管理機關，爰依不當得利之法律關係，訴請被上訴
    人分別給付相當於租金之不當得利等語。並聲明：(一)丁○○
    、謝春雄、謝潘美月應給付上訴人14萬7,307 元及自支付命
    令送達之日起至清償日止，按年息百分之5 計算之利息。(二)
    謝春雄應給付上訴人13萬9,814 元及自支付命令送達之日起
    至清償日止，按年息百分之5 計算之利息。(三)丁○○、謝春
    雄、謝潘美月應給付上訴人自94年7 月1 日起，至返還坐落
    系爭469 、469-1 地號土地如附圖C 部分（面積74.88 平方
    公尺）予全體共有人之日止，依附表二之計算方式，按月給
    付上訴人土地使用補償金。(四)謝春雄等（指謝春雄、謝潘美
    月及丁○○3 人）應給付上訴人自94年7 月1 日起，至返還
    坐落系爭3 筆土地如附圖所示E 、B 部分（面積37.92 平方
    公尺、31.69 平方公尺）予全體共有人之日止，依附表二之
    計算方式，按月給付上訴人土地使用補償金。
二、被上訴人則以：系爭3筆土地原為系爭469地號1筆，嗣74年
    間始分割成3筆，該土地最早應由6個兄弟繼承。而伊等亦為
    系爭3筆土地之共有人，丁○○、謝春雄及謝清良（即謝潘
    美月之被繼承人）3兄弟，早年即同住於219號房屋，父親謝
    從達本即為共有人之1，58年間丁○○、謝春雄、陳清雲3人
    又共同購買土地應有部分6分之1，復購買219-1、219-2及21
    9-3號之舊屋，並原地修建，各自居住。系爭土地原共有人
    早已有分管約定，而由各共有人各自於分管範圍，比鄰興建
    房屋，數十年均無爭議。上訴人管理系爭土地應有部分，原
    屬共有人謝務所有，上訴人應受分管協議之拘束，伊等均係
    基於分管契約使用系爭土地，沒有不當得利等語，資為抗辯
    。
三、本件原審對於上訴人之請求，判決上訴人一部勝訴、一部敗
    訴，命謝春雄（庚○○等2 人之被繼承人）應給付3,363 元
    （即94年9 月起至94年12月止，無權占有如附圖所示B 部分
    土地，依附表二之計算方式計算之不當得利），而駁回上訴
    人其餘請求。上訴人就其受不利益判決部分，一部聲明不服
    ，提起上訴（上述原審聲明第(四)項，駁回就附圖B ，對謝春
    雄94年7 月、8 月及自95年1 月以後不當得利之請求，以及
    就附圖B 、E ，對丁○○、謝潘美月之請求部分，未經上訴
    。下稱系爭第(四)項駁回部分）。聲明求為判決命：(一)原判決
    關於駁回上訴人後開第(二)至(五)項部分均廢棄。(二)1.丁○○應
    給付上訴人4 萬9,103 元及自支付命令送達之日起至清償日
    止，按年息百分之5 計算之利息。2.庚○○等2 人應連帶給
    付上訴人4 萬9,102 元及自支付命令送達之日起至清償日止
    ，按年息百分之5 計算之利息。3.壬○○等6 人應連帶給付
    上訴人4 萬9,102 元及自支付命令送達之日起至清償日止，
    按年息百分之5 計算之利息。(三)庚○○等2 人應給付上訴人
    13萬9,814 元，及自95年4 月11日起至清償日止，按年息百
    分之5 計算之利息。(四)1.丁○○另應給付上訴人自94年7 月
    1 日起至返還坐落系爭469 、469-1 地號土地如附圖所示C
    部分（面積74.88 平方公尺）予全體共有人之日止，依附表
    一之計算方式，以3 分之1 比例，按月給付上訴人土地使用
    補償金。2.庚○○等2 人另應連帶給付上訴人6,222 元；及
    癸○○另應給付上訴人自95年4 月13日起至返還坐落系爭46
    9 、469-1 地號土地如附圖所示C 部分（面積74.88 平方公
    尺）予全體共有人之日止，依附表一之計算方式，以3 分之
    1 比例，按月給付上訴人土地使用補償金。3.壬○○等6 人
    另應連帶給付上訴人1 萬8,374 元；及壬○○另應給付上訴
    人自95年10月24日起至返還坐落系爭469 、469-1 地號土地
    如附圖所示C 部分（面積74.8 8平方公尺）予全體共有人之
    日止，依附表一之計算方式，以3 分之1 比例，按月給付上
    訴人土地使用補償金。(五)庚○○等2 人應連帶給付上訴人9,
    447元；癸○○另應給付上訴人自95年4 月13日起至返還坐
    落系爭469 、469-1 地號土地如附圖所示E 部分（面積37.
    92平方公尺）予全體共有人之日止，依附表一之計算方式，
    按月給付上訴人土地使用補償金。被上訴人則均聲明：上訴
    駁回（原審判決命被繼承人謝春雄給付3,363 元部分，以及
    系爭第(四)項駁回部分，均未提起上訴，已確定）。
四、本件不爭執事項：
  (一)謝潘美月已於95年10月24日死亡，其繼承人為承受訴訟人壬○○等6 人。
  (二)謝春雄已於95年4 月13日死亡，其繼承人為承受訴訟人庚○○等2 人。
  (三)坐落系爭469地號土地，於74年2月23日逕行分割出系爭469-
    1、469-2地號土地，3筆均為國、私共有土地，中華民國應
    有部分6 分之1 ，上訴人為管理機關。丁○○之應有部分12
    分之1 。謝潘美月之應有部分36分之1 （係繼承謝清良遺產
    ，於87年10月8 日辦妥分割繼承登記），由繼承人協議分割
    歸被壬○○繼承。另謝春雄之應有部分12分之1 ，由繼承人
    協議分割歸癸○○繼承。
  (四)系爭3筆土地上，現有門牌號碼臺北市○○區○○街1段209
    、211、213、215、217、219、221、223號（以上為前排）
    、219-1、219-2、219-3號（以上為後排）等未辦保存登記
    房屋（以下以門牌號簡稱）。
  (五)上述219號房屋坐落占有系爭469、469-1地號土地如附圖所
    示C 部分、面積計74.88 平方公尺，該房屋之處分權原為丁○○與謝潘美月、謝春雄共有，應有部分各3 分之1 。謝潘
    美月之應有部分，由繼承人協議分割歸壬○○繼承，謝春雄
    之應有部分，則由繼承人協議分割歸被癸○○繼承。
  (四)上述219-2號房屋則坐落占有系爭469、469-1地號土地如附
    圖所示E部分、面積計37.92平方公尺，該房屋之處分權原屬
    謝春雄，經繼承人協議分割歸癸○○繼承。
  (五)上述209 、211 、213 、215 、217 、219 、221 、223 號
    等房屋，至95年5 月間，已設有房屋稅籍分別達59年、49年
    、50年、43年、52年、48年、43年、43年。
  (六)上訴人所管理系爭3筆土地之應有部分，原係謝務所有，因
    謝務於64年間死亡，而由中央銀行國庫局擔任遺產管理人，
    嗣於74年7月4日經法院裁定確定而歸屬中華民國所有，並由
    上訴人擔任管理機關。
  (七)系爭土地上，上述221號房屋之處分權人為謝務，該房屋目
    前無人居住，已無門窗，呈荒廢狀態。
五、爭點之論述：
　　上訴人主張219號及219-2號房屋未經土地共有人協議，分別
　  無權占有系爭469、469-1地號土地，致國庫利益受有損害，
    應負給付不當得利之義務，然均為被上訴人所否認，渠等並
    以前揭情詞置辯。本件經與兩造整理並協議簡化之爭點為：
    (一)系爭土地共有人就系爭土地是否有分管契約存在？(二)如有
    前項分管契約存在，上訴人是否應受拘束？
    茲分別論述如下：
  (一)系爭土地共有人間就系爭土地已有分管契約存在：
    按共有物之分管約定，不以訂立書面為要件，倘共有人間實
    際上劃定使用範圍，對各自占有管領之部分，互相容忍，對
    於他共有人使用、收益，各自占有之土地，未予干涉，已歷
    有年所，即非不得認有默示分管契約之存在（最高法院83年
    度臺上字第1377號、87年度臺上字第1359號判決參照）。經
    查：
  1.系爭3筆土地上，現有門牌209、211、213、215、217、219
    、221、223號房屋（以上為前排）、219-1、219-2、219 -3
    號房屋（以上為後排），房屋比鄰興建，且其中209、211、
    213、215、217、219、221、223號房屋，至95年5月間，已
　　設有房屋稅稅籍分別達59年、49年、50年、43年、52年、48
  　年、43年、43年之久。又上訴人就系爭3筆土地之應有部分
    ，原係謝務所有，因謝務於64年間死亡，嗣於74年7月4日經
    法院裁定確定而歸屬中華民國，謝務於上開土地上亦有門牌
    號碼221號之房屋，該房屋目前無人居住，已無門窗，呈荒
    廢狀等情，為兩造所無異詞，均如前述，自堪信為實在。
  2.依卷附臺北市士林地政事務所95年5月5日北市士地三字第09
    530839100 號函所檢送系爭469 地號土地人工登記簿謄本所
    示（見原審卷第124 至133 頁），系爭469 地號土地係35年
    7 月1 日為總登記，原始共有人謝務、謝龍勝之應有部分各
    6 分之1 （謝龍勝部分未經移轉）。丁○○與謝春雄，以及
    陳清雲，則於58年4 月3 日，均以買賣之原因，登記取得所
    有權，應有部分各12分之1 、12分之1 、18分之1 ；另名共
    有人謝美月則於64年4 月23日，以買賣為原因，登記取得應
    有部分6 分之1 （出讓義務人均未登載）。又共有人邱傳宗
    ，則於66年1 月11日，以贈與為原因，登記取得應有部分6
    分之1 （贈與人為其父親，參見下列邱傳宗之證詞）。其餘
    部分，分別為謝文清、謝阿文於66年1 月18日因繼承登記各
    應有部分36分之1 （繼承原因發生日期為63年11月7 日），
    另謝清良、陳賢城亦各有應有部分36分之1 （謝清良於66間
    即取得，惟登載原因不明；陳賢城係以贈與為原因，於66
    年4 月21日登記取得，74年間已移轉他人）。觀諸上述原始
    地籍資料，可知分割前系爭469 地號土地，原始應由謝務、
    謝龍勝、丁○○及謝春雄之前手、邱傳宗之父親、謝美月之
    前手，其餘陳清雲、謝清良、謝文清等人輾轉之前手等6部
    分原始共有人共有為是。再比對上述系爭土地上之房屋稅籍
    存在時間，即可得知上述房屋均於丁○○與謝春雄取得系爭
    土地應有部分之前，即系爭土地原始共有人共有之時期即已
    存在，應屬明確。
  3.又上述系爭土地共有人邱傳宗（49年出生），亦先後於95年
    4月10日、95年6月14日原審言詞辯論期日到庭，分別結證：
    「我父親就取得（指取得系爭土地所有權應有部分）…」、
    「距離現在至少有50年…我從小就在那長大。」、「就像現
    在情況（指證人小時後系爭土地上房屋狀況），位置面積也
    沒有改變。我住的房子以前是瓦片屋頂，後來因為屋頂壞了
    所以我改成鐵皮。」、「老一輩有分管約定，在不超過應有
    範圍內各自蓋房子。」、「因為房子維持這樣情形也沒有糾
    紛…」、「我父親在生前就贈與給我的。」等語在卷（見原
    審卷第99至100頁、第147頁）。
  4.而經原審囑託臺北市士林地政事務所測量結果，219號、219
    -2號房屋，占用系爭469、469-1地號土地之面積，分別為74
    .88 平方公尺、37.92 平方公尺。又丁○○另有門牌219-1
    號房屋，為被上訴人所自承，該房屋坐落占有系爭469 、46
    9-2 地號土地之面積則為55.22 平方公尺，亦有臺北市士林
    地政事務所複丈成果圖、即附圖存卷可稽。總計丁○○、謝
    春雄、謝潘美月分別享有處分權之上述3 房屋，占有系爭3
    筆土地之面積共168.02平方公尺（74.88+37.92+55.22=168.
    02），亦未逾越渠等共有系爭土地應有部分36分之7 （1/12
    +1/12+1/36=7/36） ，折算相當之面積182.6 平方公尺（系
    爭3 筆土地分割前面積為939 平方公尺，算式：939x7/36=1
    82.58） 。
  5.綜合上情以觀，足以推知系爭3筆土地分割前，包含謝務等
    原土地共有人間，即已實際劃定使用範圍，各自占有管領、
    使用、收益，相互容忍，互不干涉，經歷數十年之久。參諸
    上揭說明，系爭土地共有人間，早即已有默示分管契約存在
    乙情，已堪認定。
  6.至於坐落系爭土地上門牌209、211、213、215、217號等房
    屋，依卷附臺北市稅捐稽徵處北投分處95年5 月11日北市稽
    北投乙字第09560507400 號函檢送之房屋稅籍資料所示（見
    原審卷第134 至136 頁），雖無從認定與系爭土地共有人有
    何關聯性。惟依房屋稅籍資料觀之，上述房屋存在時間，迄
    今已有44至60年之久，以當時臺灣地區，屬農業社會，人口
    不稠密，土地之需求較低，共有土地閒置或共有人將分管之
    部分出租、出借他人使用，均屬可能，亦未悖於常情。是則
    ，分割為3 筆前之系爭土地，雖有分管契約存在，仍有部分
    無人使用或由非土地共有人實際使用之情形，亦僅共有人是
    否行使或如何行使其分管權利之問題，尚不足執此否定上述
    系爭土地共有人間，已有分管契約存在之事實。
  7.綜上所述，被上訴人抗辯系爭土地原共有人間，早即有分管
    約定，渠等係基於分管契約使用系爭土地等語，足堪憑採。
  (二)上訴人應受前項共有人分管契約之拘束：
  1.復按繼承開始時，繼承人之有無不明且無親屬會議者，法院
    得依聲請選任遺產管理人，並依公示催告程序，定6個月以
    上之期限，公告繼承人，命其於期限內承認繼承。法院所定
    之期限屆滿，無繼承人承認繼承時，其遺產於清償債權並交
    付遺贈物後，如有賸餘，歸屬國庫，民法第1177條、第1178
    條、第1185條分別定有明文。觀諸上述條文規定「如有賸餘
    」始「歸屬國庫」，所謂「歸屬國庫」者，應係指於清償債
    權並交付遺贈物後「賸餘之遺產」，倘該「賸餘之遺產」附
    有負擔或使用上之限制，且無法以變賣遺產之方式除去者，
    例如「賸餘之遺產」為既成道路之私有土地，或訂有不定期
    租約之土地，縱依前揭規定歸屬國庫，基於「後手不得取得
    大於前手之權利」之法理，國庫仍應承繼該負擔或使用上之
    限制，亦即仍應將該土地提供公眾通行之用，或應與承租人
    維持不定期租賃關係，始符合上揭規定，及憲法第15條保障
    人民財產權之意旨。
  2.上訴人就其所管理系爭3筆土地應有部分，原係謝務所有，
    因謝務於64年間死亡，而由中央銀行國庫局擔任遺產管理人
    ，嗣於74年7月4日經法院裁定確定而歸屬中華民國所有，已
    析述如前。顯然可知謝務之遺產管理人係於清償債權並交付
    遺贈物後，將謝務之賸餘遺產包括系爭3筆土地應有部分歸
    屬國庫即中華民國。揆諸上揭規定及說明，原存在於系爭3
    筆土地共有人間之分管約定，中華民國亦應承繼，並受該分
    管契約之拘束、上訴人為系爭3筆土地國有應有部分之管理
    機關，自應同受拘束，殆無疑義。
  (三)綜上所述，系爭門牌219號、219-2號房屋，分別占有使用系
    爭469、469-1地號土地如附圖所示C、E部分，既係基於系爭
    土地共有人間數十年前即已存在之分管契約，而中華民國及
    上訴人亦應受該分管契約之拘束，則丁○○、謝春雄、謝潘
    美月或壬○○、癸○○，分別占有使用系爭土地如附圖所示
    C 、E 部分，自不屬無權占有，亦非無法律上原因而受有使
    用利益，亦未構成不當得利。
六、從而，上訴人依不當得利之法律關係，請求被上訴人分別給
    付或連帶相當於租金之不當得利暨遲延利息，如上訴聲明(二)
    至(五)項所載，均無理由，應予駁回。原審就上開部分，為上
    訴人敗訴之判決，結論核無違誤。上訴意旨指摘原判決此部
    分不當，求予廢棄改判，為無理由，應駁回其上訴。
七、本件判決基礎已臻明確，兩造其餘主張、陳述暨所提之證據
    ，經審酌與本院前揭判斷不生影響，爰不一一詳予論述，附
    此敘明。
參、據上論結，本件上訴為無理由，依民事訴訟法第436條之1第
    3項、第449條第1項、第2項、第78條，判決如主文。
中　　華　　民　　國　　96　　年　　8 　　月　　9 　　日
                  民事第二庭  審判長法  官  鍾任賜
                                    法  官  王本源
                                    法  官  施月燿
以上正本證明與原本無異。
本判決不得上訴。
中　　華　　民　　國　　96　　年　　8 　　月　　13　　日
                                    書記官　韓金發
